【裁判字號】    97,重家訴,1
【裁判日期】    990430
【裁判案由】    分割遺產
【裁判全文】
臺灣臺東地方法院民事判決             97年度重家訴字第1號
原      告  乙○○○
訴訟代理人  陳思合律師
複 代 理人  孫丁君律師
被      告  丙○○
訴訟代理人  王丕衍律師
上列當事人間請求分割遺產事件，本院於民國99年4月16日言詞
辯論終結，判決如下：
    主      文
兩造繼承被繼承人甲○○○○所遺如附表一之遺產，准予分割為
：(一)、附表一所示不動產，由兩造依附表二之應繼分比例共有；
(二)、附表一所示存款加上自民國九十五年十一月十一日起至分割
之日止之利息，扣除應負擔之利息所得稅後，由兩造依附表二之
應繼分比例分配。
訴訟費用由兩造依附表二所示之應繼分比例負擔。
    事實及理由
壹、程序方面
一、按關於物權依物之所在地法。涉外民事法律適用法第10條第
    1項定有明文。查原告為分割被繼承人甲○○○○遺留之遺
    產提起本件訴訟，而其遺產包括不動產及存款均在我國境內
    ，且分割共有物乃對於物之權利有所變動，屬處分行為，自
    應適用物之所在地法即我國相關法律。
二、次按因不動產之物權或其分割或經界涉訟者，專屬不動產所
    在地之法院管轄。民事訴訟法第10條第1項定有明文。而就
    遺產之分割而言，民事訴訟法第18條第1項雖有特別審判籍
    之規定，惟如遺產為不動產之分割時，仍應屬民事訴訟法第
    10條第1項專屬管轄之規定。而本件原告依民法第1164條訴
    請分割被繼承人甲○○○○之遺產，其中不動產部分為臺東
    縣池上鄉○○段931之1地號土地，依上開說明，本院對本件
    訴訟自有管轄權。
三、再按訴狀送達後，原告不得將原訴變更或追加他訴，但擴張
    或減縮應受判決事項之聲明者，不在此限，民事訴訟法第25
    5條第1項第3款定有明文。查原告起訴請求分割被繼承人甲○○○○遺留如附表一所示之遺產，由兩造依如附表二所示
    分配比例分割，嗣於訴訟中將附表一存款部份自新臺幣（下
    同）27,549,433元縮減為22,802,129元，並加上自繼承開始
    後至分割之日止之利息，及扣除應負擔之利息所得稅後，由
    兩造依附表二之應繼分比例分割。核屬減縮聲請分割之遺產
    範圍及擴張自繼承開始後至兩造分割日之利息併扣除應負擔
    之利息所得稅金額，自應予准許。
四、末按繼承人有數人時，在分割遺產前，各繼承人對於遺產全
    部為公同共有；繼承人得隨時請求分割遺產，但法律另有規
    定或契約另有訂定者，不在此限，民法第1151條、第1164條
    分別定有明文。本件被繼承人甲○○○○遺有如附表一所示
    之遺產，兩造在分割遺產前，對於上述遺產之全部為公同共
    有，兩造目前既無法達成分割遺產之協議，且如附表一所示
    之遺產亦無不能分割之情形，依照上開規定，原告請求裁判
    分割被繼承人之遺產，即無不合，應予准許。
貳、實體方面
一、原告主張：被繼承人甲○○○○（原名：黃彩廷）於民國67
    年3月15日歸化取得日本國籍，於95年11月11日病逝日本，
    遺有如附表一所示之臺東縣池上鄉○○段931之1地號土地（
    下稱系爭土地）及臺灣銀行永和分行（帳號：000000000000
    ）扣除已繳之遺產稅4,470,653元後，計22,802,129元之存
    款（下稱系爭存款）。又被繼承人無子嗣、父母均已過世，
    其繼承人僅有妻即原告乙○○○、兄即被告丙○○2人，因
    被繼承人前於95年間依日本法以公證遺囑方式作成遺囑，內
    容係將全部遺產歸由原告繼承，原告所提出之該遺言公正証
    書係經日本青森地方法務局所屬公證人公證，並經我國臺北
    駐日經濟文化代表處蓋章認證，依民事訴訟法第356條但書
    規定，推定該遺言公正証書係屬真正；另日本公證人法第48
    條規定，遺言公正証書正本上僅需由公證人署名捺印、記載
    遺言公正証書全文內容、為正本意旨、請求交付者姓名及作
    成年月日即生正本效力，無須有證人及立書人用印，且原告
    所提出之遺言公正証書謄本上，亦有立遺囑人及證人之簽名
    用印，而該被繼承人之簽名確係於公證人面前所作乙節，復
    經臺北駐日經濟文化代表處認證，故其簽名用印之真正亦無
    庸置疑。至被告雖提出上載有被繼承人簽名之委任狀，然並
    無法證明是否確為被繼承人所親簽，亦無法證明與遺言公正
    証書上之被繼承人簽名有何不同。因此，依被繼承人之遺囑
    及民法第1123條第4款規定，被告僅能於保留法定特留分1/6
    之範圍繼承被繼承人在我國之遺產，爰依民法第1164條之規
    定訴請裁判分割遺產等語。並聲明：如主文第1項所示。
二、被告則以：原告所提出之遺囑公正証書，是否係被繼承人親
    自簽名及實際用印，實有疑義，外觀上無法認為係屬真正，
    而該遺囑公正証書正本雖經我國駐日單位認證，惟僅係認證
    公證人之簽名蓋章，而不包括認證遺囑之真正或效力。另就
    原告提出之遺囑公正証書以觀，其上「甲○○○○」之「規
    」字漏寫右下筆劃、書寫並不完整，另經比對被繼承人前委
    託被告處理土地買賣所寄委任書上之簽名，亦難認二者簽名
    係屬同一，是原告所提遺囑公正証書上被繼承人之簽名及用
    印是否係屬真正，尚非無疑等語置辯。並聲明：請求駁回原
    告之訴。
三、下列事實，為兩造所不爭執（見卷第203頁），並有甲○○○○死亡診斷書（卷第13頁）、繼承系統表（卷第14頁）、
    臺灣銀行永和分行（帳號：000000000000）存摺（卷第17頁
    ）、財政部臺市國稅局遺產稅核定通知書、遺產稅繳款書（
    卷第24-25頁）等件影本、甲○○○○及兩造之戶籍謄本（
    卷第26-35頁）、臺灣銀行永和分行98年7月22日永和營密字
    第09850007881號函（卷第159-161頁）、系爭土地土地第一
    類登記謄本（卷第197頁）等件各在卷可稽，堪信為真實，
    爰採為判決之基礎：
（一）被繼承人甲○○○○（歸化前中文中文姓名：黃彩廷）為
      日本國民，於95年11月11日死亡，在臺遺有遺產為系爭土
      地所有權全部及系爭存款。
（二）原告為被繼承人之妻，被告為被繼承人之兄，被繼承人死
      亡時無子女、父母。
（三）系爭土地業於99年2月22日辦理繼承登記為兩造公同共有
      。
（四）於95年11月11日被繼承人死亡時，系爭存款之總額計27,
      272,782元，扣除已繳之遺產稅4,470,653元後，總計為
      22,802,129元。
四、兩造爭執事項為：
（一）原告所提出之被繼承人於95年8月11日所立之遺囑是否有
      效？
（二）兩造繼承被繼承人之遺產應繼分為何？
五、得心證之理由：
（一）原告所提出之被繼承人於95年8月11日所立之遺囑是否有
      效？
    1.按外國之公文書，其真偽由法院審酌情形斷定之。但經駐
      在該國之中華民國大使、公使、領事或其他機構證明者，
      推定為真正。民事訴訟法第356條定有明文。另依日本民
      法第969條規定，以公正證書作成遺囑，應有2人以上證人
      在場見證、立遺囑人將遺囑旨趣向公證人口授、公證人筆
      記立遺囑人之口述內容，並朗讀與立遺囑人及證人或交由
      其閱覽、立遺囑人及證人承認筆記正確無誤後，各自於上
      簽名蓋章。但立遺囑人無法署名情況下，公證人得記載事
      由代為署名、公證人應記載該證書依前述方式做成並簽名
      蓋章等方式為之。故縱經我國駐外機構證明，依民事訴訟
      法第356條規定亦僅推定該外國公文書形式上係屬真正，
      究其證書真偽仍須仰賴日本民法之相關規定而為判定。
    2.本件依原告所提被繼承人簽立之遺言公正証書謄本（參卷
      第102-105頁）觀之，其上除經立遺囑人甲○○○○及證
      人淺石紘爾、岩豐子簽章外，並有日本國青森地方法務
      局所屬公證人中川清秀簽章，復經我國駐日經濟文化代表
      處認證，應可推定係依上開條文意旨所製作。被告雖執：
      被繼承人「甲○○○○」之「規」字漏寫右下筆劃、書寫
      並不完整，與被繼承人前委託被告處理土地買賣所寄委任
      書上之簽名亦不同等節，而否認該公證書上被繼承人簽名
      及用印之真實性。惟查，上開公證書上「甲○○○○」之
      「規」字，其左半部「夫」字右下筆劃固有書寫不完整之
      情狀，然吾人書寫或簽名時，本難期毫無缺漏，倘缺漏之
      處並未減損文字之辨識度或影響文義之理解，尚難單純以
      簽名中某筆劃之缺漏，即謂簽名係屬偽造或認不生簽名之
      效力。本件就被繼承人簽名及用印整體觀察，除有如上減
      筆外，其餘字劃、用印均甚為完整清晰，據以判讀該證書
      上「遺言者」欄下方「甲○○○○」之簽名、蓋印，並無
      何困難之處，是上開漏寫筆劃，顯尚未達影響簽名辨識之
      程度甚明，要難以此認該簽名非被繼承人所親為或不生簽
      名效力。再者，本件遺言公正証書上之「甲○○○○」與
      被告所提出之委任書（卷第191之1頁）上之「甲○○○○
      」字樣，固略有差異，惟原告所提出之遺言公正証書乃經
      日本國公證，並經我國駐日經濟文化代表處認證，而可推
      定為真實，反之，被告則未舉證證明其所提之委任書確係
      被繼承人所親為，則被告徒以兩者簽名不同，抗辯遺言公
      正証書上被繼承人之簽名真正，已有未洽；況且，即令認
      被告所提出之委任書上確係被繼承人所為，惟衡以各人書
      寫時，難免因書寫時間、心情、紙筆質地、週遭環境等情
      境不同致運筆略有差異，是尚難以遺言公正証書上之「甲○○○○」與委任書上之「甲○○○○」字樣略有差異，
      即認遺言公正証書上之「甲○○○○」係屬偽造，且若比
      較上開遺言公正証書、委任書上之被繼承人用印，自印章
      尺寸、形狀及其內印文字體、尺規距離等情狀觀察，並無
      二致，益徵二者確均係被繼承人所親自簽名、用印無疑，
      是被告此一抗辯，亦無可採。
    3.綜上，原告所提出之被繼承人於95年8月11日所立之遺囑
      ，業經我國駐日經濟文化代表處認證，且符合日本民法以
      公正證書作成遺囑之要件，被告則未能舉證證明該遺囑有
      何不實之處，則原告主張上開遺囑有效，應可採信。
（二）兩造繼承被繼承人之遺產應繼分為何？
    1.按遺囑人於不違反關於特留分規定之範圍內，得以遺囑自
      由處分遺產；遺產繼承人，除配偶外，兄弟姊妹為第三順
      位繼承人；配偶有相互繼承遺產之權，其應繼分與第1138
      條所定第三順序之繼承人同為繼承時，其應繼分為遺產二
      分之一；繼承人為兄弟姊妹之特留分，為應繼分三分之一
      。民法第1187條、第1138條第3款、第1144條第2款及第12
      23條第4款分別定有明文。是以，被繼承人於不侵害特留
      分範圍內，得以遺囑處分其遺產，惟特留分被侵害之被繼
      承人可向該遺產繼承人請求特留分之數額。查本件原告提
      出之遺言公正証書如前所述應屬有效，而該遺囑內容係將
      被繼承人之遺產交由其妻即原告全部繼承，惟依上開條文
      可知，被繼承人雖以遺囑將全部遺產交由原告繼承，仍不
      得侵害被告之特留分，從而，本件被告之應繼分為1/2，
      其特留分應為1/6，原告之應繼分則為5/6。
    2.再者，被繼承人所遺之遺產，其中系爭土地部分，本院認
      應依應繼分之比例保持分別共有關係，而此項分割方式，
      對兩造並無不利之情況，應依附表二所示之方式為分割。
      至如附表一所示之系爭存款部分，性質係可分，原告主張
      就系爭存款加上自95年11月11日繼承開始時起至分割之日
      止之利息，扣除應負擔之利息所得稅後，由兩造各按原告
      5/6、被告1/6之比例分配，自屬可採。
（三）綜上所述，原告依民法第1164條、第1123條第4款規定，
      請求依附表二之應繼分比例，分割被繼承人甲○○○○所
      遺如附表一之遺產，為有理由，應予准許。
六、本件判決基礎已臻明確，兩造其餘攻擊防禦方法及訴訟資料
    ，經核與判決結果不生影響，尚無逐一論駁之必要，併此敘
    明。
七、據上論結，本件原告之訴為有理由，依民事訴訟法第80條之
    1，判決如主文。
中    華    民    國    99    年     4    月    30    日
                    家事法庭  法  官  范乃中
以上正本係照原本作成。
如對本判決上訴，須於判決送達後20日之不變期間內，向本院提
出上訴狀（須附繕本）。
中    華    民    國    99    年     4    月    30    日
                              書記官  洪月甚
附表一：被繼承人甲○○○○遺產清單表。
（一）不動產：
┌─┬────────────────┬─┬───────┬──┐
│編│  土    地    坐    落          │地│  面      積  │權利│
│  ├──┬───┬──┬──┬───┤  ├──┬────┤    │
│號│縣市│鄉鎮市○ 段 ○○段│地  號│目│公畝│平方公尺│範圍│
├─┼──┼───┼──┼──┼───┼─┼──┼────┼──┤
│１│臺東│池上鄉│慶福│    │931-1 │田│    │ 165.34 │全部│
└─┴──┴───┴──┴──┴───┴─┴──┴────┴──┘
（二）動產：
┌─┬──┬────────────────┬─────────┐
│編│項目│   帳      戶      名     稱    │   金         額  │
│號│    │                                │   （新  臺  幣） │
├─┼──┼────────────────┼─────────┤
│１│存款│臺灣銀行永和分行（000000000000）│計：22,802,129元  │
└─┴──┴────────────────┴─────────┘
附表二：被繼承人甲○○○○遺產分配比例
┌─┬──────────────────┬────┬────┐
│編│ 項                              目 │繼 承 人│應 繼 分│
│號│                                    │        │分配比例│
├─┼──────────────────┼────┼────┤
│  │                                    │乙○○○│六分之五│
│１│土地（臺東縣池上鄉○○段931之1地號）├────┼────┤
│  │                                    │丙○○  │六分之一│
├─┼──────────────────┼────┼────┤
│  │                                    │乙○○○│六分之五│
│２│臺灣銀行永和分行存款（000000000000）├────┼────┤
│  │                                    │丙○○  │六分之一│
└─┴──────────────────┴────┴────┘

司法院資訊處製作；財團法人民間司法改革基金會備份。
